ACORDAO-COMPLETO-2491226

ACÓRDÃO 2157/2022 ATA 11/2022 - PRIMEIRA CÂMARA

VISTOS, relatados e discutidos estes autos de pedido de reexame interposto pelo Sr. Paulo Vargas contra o Acórdão 1189/2021-TCU-Primeira Câmara,
ACORDAM os Ministros do Tribunal de Contas da União, reunidos em sessão da Primeira Câmara, ante as razões expostas pelo relator, em:
9.1. conhecer do recurso para, no mérito, negar-lhe provimento, com fundamento no art. 48 da Lei 8.443/1992;
9.2. dar ciência desta deliberação ao recorrente e ao Departamento Regional do Sesi no Estado de Goiás.

Pedido de reexame interposto contra decisão em processo de representação que aplicou multa ao responsável em razão da ocorrência decontratações com conflito de interesses, assim como falhas em procedimentos de compras.

Primeira Câmara

3. Interessados/Responsáveis/Recorrentes:
3.1. Responsável: Paulo Vargas (XXX.237.201-XX).
3.2. Recorrente: Paulo Vargas (XXX.237.201-XX).

13.1. Ministros presentes: Vital do Rêgo (na Presidência) e Benjamin Zymler (Relator).
13.2. Ministro-Substituto convocado: Weder de Oliveira.
13.3. Ministro-Substituto presente: Augusto Sherman Cavalcanti.

BENJAMIN ZYMLER

Ministro-Substituto Weder de Oliveira.

Adoto como relatório a instrução elaborada no âmbito da Secretaria de Recursos (peça 97) , cuja proposta de encaminhamento contou com a anuência do diretor da unidade técnica (peça 98) :
"1.	Trata-se de Pedido de Reexame (peça 86) interposto por Paulo Vargas em face do Acórdão 1189/2021-TCU-Primeira Câmara, rel. o Ministro-Substituto Weder de Oliveira (peça 79) .
1.1.	A deliberação recorrida tem o seguinte teor:
ACORDAM os ministros do Tribunal de Contas da União, reunidos em sessão da 1ª Câmara, ante as razões expostas pelo relator, em:
9.1. conhecer da presente representação, satisfeitos os requisitos de admissibilidade previstos nos arts. 235 e 237, VI, do Regimento Interno deste Tribunal, para, no mérito, considerá-la procedente;
9.2. rejeitar as razões de justificativa apresentadas pelo Sr. Paulo Vargas;
9.3. aplicar ao Sr. Paulo Vargas, com fundamento no art. 58, II, da Lei 8.443/1992 c/c art. 268, II, do RI/TCU, multa no valor de R$ 7.000,00 (sete mil reais) , fixando prazo de 15 (quinze) dias, dias, a contar da notificação, para que comprove, perante este Tribunal (art. 214, III, "a", do RI/TCU) , o recolhimento da dívida aos cofres do Tesouro Nacional, atualizada monetariamente desde a data do presente acórdão até a do efetivo recolhimento, se for paga após o vencimento, na forma da legislação em vigor;
9.4. autorizar, desde logo, nos termos do art. 28, II, da Lei 8.443/1992, a cobrança judicial da dívida;
9.5. enviar cópia desta deliberação ao responsável e ao Departamento Regional do Sesi no Estado de Goiás.
HISTÓRICO
2. 	Trata-se de representação autuada pela SecexTrabalho em atendimento ao item 1.7.3 do Acórdão 10398/2019-TCU-Primeira Câmara, Relator o ministro-substituto Weder de Oliveira, qual seja: "1.7.3. determinar à SecexTrabalho a autuação de processo apartado de representação para apuração das irregularidades descritas nos itens 1.2.1.6 e 1.2.1.7 do relatório de auditoria anual de contas 201601836, nos termos dos arts. 43 e 44 da Resolução TCU 259/2014".
2.1. 	Referido Acórdão foi proferido no TC Processo 029.316/2016-2, que trata da prestação de contas do exercício de 2015 do Departamento Regional do Sesi no Estado do Goiás (Sesi/GO) .
2.2.	A Secex/GO (extinta) havia proposto realizar audiência do Superintendente do Sesi/GO em razão de ocorrências apontadas no Relatório de Auditoria Anual de Contas (peça 18) nas seguintes compras: a) aquisição de 800 exemplares do livro "Manifestos Culturais em Goiás Tradicionais e Populares"; e b) contratação da empresa "O X da Cultura". Em ambas se verificou possível conflito de interesse e afronta a princípios básicos da administração, como será visto adiante.
2.3. 	O relator, no entanto, divergiu da proposta, por entender que, em processos de contas, a realização de audiência deve ser reservada a irregularidades consideradas graves o suficiente para aplicação de multa e para o julgamento das contas como irregulares, o que, no seu entender, não se vislumbrava. Assim, em lugar da audiência proposta, autorizou a realização de oitiva da unidade e o aprofundamento da análise das questões levantadas (peça 23) .
2.4. 	Realizadas as oitivas, a Secex/GO (extinta) elaborou nova instrução e, no que se refere ao objeto da Representação (itens 3-19, peça 32) , concluiu que as impropriedades não se configurariam graves a ponto de macular as contas dos responsáveis, opinando que elas fossem objeto de ressalvas, conforme abaixo transcrito:
19. Em razão da pouca materialidade envolvida na aquisição da obra "Manifestos Culturais em Goiás Tradicionais e Populares" (R$ 19,2 mil) e na contratação da empresa "O X da Cultura" (R$ 73 mil) , frente ao montante gerido pela entidade no exercício de 2015, e diante da edição da Portaria Conjunta do Sesi e do Senai 1/2016 com novas regras em proteção ao princípio da impessoalidade nas licitações e contratações, entende-se não ser o caso de audiência, pois não persistem irregularidades graves o suficiente para macular as contas, no entanto, as ocorrências devem constituir ressalvas nas contas do superintendente.
2.5. 	Na instrução de mérito (peça 39) , a antiga Secex/GO reiterou a proposição, opinando que as impropriedades integrassem o rol de ressalvas às contas dos gestores do Sesi/GO, conforme matriz de responsabilidade (peça 39, p. 17) .
2.6. 	Divergindo da proposta citada no item anterior, o relator determinou que a SecexTrabalho autuasse processo de representação, nos termos expressos no item 2 acima.
2.7. 	Em sua primeira instrução (peça 46) , a SecexTrabalho verificou a ocorrência de contratações com conflito de interesses, assim como falhas em procedimentos de compras. Diante disso, propôs realizar audiência do Sr. Paulo Vargas, então superintendente do Sesi/GO, para apresentar razões de justificativa em relação às seguintes ocorrências:
	a) autorizar a aquisição de 800 unidades do livro "Manifestos Culturais em Goiás Tradicionais e Populares" (Solicitação de Compra 151004) , de autoria de integrante do rol de responsáveis do Sesi/GO no exercício de 2015, o vice-presidente da Federação das Indústrias do Estado de Goiás (FIEG) , Sr. Antônio de Sousa Lima, em afronta aos princípios da moralidade e impessoalidade, previstos no art. 2º da do Regulamento de Licitações e Contratos do Sesi e art. 39 do mesmo regulamento (item 1.2.1.6 do Relatório de Auditoria Anual de Contas 201601836 da Controladoria Geral da União) ;
	a.1) autorizar a compra sem constarem, no processo de aquisição, justificativa quanto à quantidade a ser adquirida e pesquisa de preço, em desacordo com os itens 3.1.4, 3.1.5 e 3.7 da IN - FIEG 6/2015 (1.2.1.6 do Relatório de Auditoria Anual de Contas 201601836 da Controladoria Geral da União) ;
	b) autorizar a aquisição de produtos e serviços da empresa "O X da Cultura" (CNPJ 14.984.494/0001-09) , no âmbito das Solicitações de Compras 150326, 150260 e 150113, tendo em vista que os representantes legais da contratada são o então vice-presidente da FIEG e membro suplente do Conselho do Sesi/GO, Antônio de Sousa Almeida, e sua filha Dennia de Sousa Almeida Ferreira (CPF XXX.119.171-XX) , em afronta aos princípios da moralidade e impessoalidade, previstos no art. 2º do Regulamento de Licitações e Contratos do Sesi (item 1.2.1.7 do Relatório de Auditoria Anual de Contas 201601836 da Controladoria Geral da União) ;
	b.1) Solicitação de Compra 150326 - as 20.000 unidades da cartilha "Economize Água" foram adquiridas sem constarem no processo: prévia verificação da compatibilidade dos preços com os de mercado; pesquisa de preço; justificativas para os quantitativos de cartilhas a serem adquiridas; e a regularidade fiscal da empresa, em desacordo com os itens 3.1.4, 3.1.5 e 3.7 da IN 006 FIEG;
	b.2) Solicitação de Compra 150326 - o Contrato 13/2015 (peça 17, p. 11-14) foi assinado em data posterior (25/2/2015) à emissão da Nota Fiscal 292 (19/2/2015) e ao início da execução dos serviços, sem a verificação da compatibilidade do preço contratado com o de mercado e da regularidade fiscal da empresa previamente à contratação e ao pagamento, em desacordo com os itens 3.1.4, 3.1.5 e 3.7 da Instrução Normativa FIEG 6/2015;
	b.3) Solicitação de Compra 150113 - a aquisição dos serviços de publicidade e propaganda e a realização dos pagamentos ocorreram sem a verificação prévia da regularidade fiscal da empresa, em desacordo com o item 3.7 da IN FIEG 6/2015.
2.8. 	O relator concordou com a proposta de realizar audiência do Sr. Paulo Vargas (peça 48) . Realizada a audiência, ele apresentou razões de justificativa (peças 57-73) .
2.9.	Em novembro de 2020, a SecexTrabalho instruiu o mérito (peça 75) . Propôs rejeitar as razões de justificativa do Sr. Paulo Vargas, aplicar-lhe multa do art. 58, II, da Lei 8.443/1992, devendo-se levar em conta, na dosimetria da pena, a edição da portaria (peça 63) que proíbe contratar parentes de dirigentes ou ocupantes de quaisquer outros cargos.
2.10.	Em fevereiro de 2021, o Tribunal prolatou o Acórdão 1.189-TCU-1ª Câmara, em que conheceu da representação, rejeitou as razões de justificativa do Sr. Paulo Vargas e aplicou-lhe multa do art. 58, II, da Lei 8.443/1992 c/c art. 268, II, do RI/TCU, no valor de R$ 7.000,00 (peça 79) .
2.11.	O Sr. Paulo Vargas interpôs Pedido de Reexame (peça 86) em face do citado acórdão, o qual será analisado a seguir.
EXAME DE ADMISSIBILIDADE
3.	Reitera-se o exame de admissibilidade realizado pelo SAR/Serur (peças 87/88) , que propôs conhecer do recurso e suspender os efeitos dos itens 9.1, 9.2, 9.3 e 9.4 do Acórdão 1189/2021-TCU-Primeira Câmara, nos termos do art. 48 da Lei 8.443/1992 c/c art. 285 e 286, parágrafo único, do Regimento Interno/TCU. O Ministro Benjamin Zymler conheceu do recurso, conforme proposto por esta Serur (peça 91) .
EXAME DE MÉRITO
4.	Constitui objeto do presente recurso analisar se as mesmas justificativas que já haviam sido apresentadas anteriormente, agora analisadas junto com a alegada ausência de prejuízo e de má-fé, o preço vantajoso, o custo diminuto das cartilhas, e o alegado desconhecimento do recorrente acerca da composição social da empresa vendedora, justificam a reforma do acórdão recorrido (peça 86, p. 5) .
5. Das razões para a reforma do acórdão recorrido
5.1.	O recorrente pretende obter a reforma do acórdão recorrido pelas razões expostas a seguir.
5.2.	Diz ter comprovado que a aquisição das 800 unidades do livro "Manifestos Culturais em Goiás" e 20.000 unidades da cartilha "Economize Água" foi ao encontro da missão educacional do Sesi. Essa aquisição agregou valores culturais à coletividade dos industriários e custou muito pouco aos cofres do Sesi, em comparação com os valores praticados no mercado (R$0,85 cada cartilha) . A aquisição atingiu seu desiderato, mostrou vantajosidade e o Sesi cumpriu exemplarmente seu papel.
5.3.	Afirma que não houve nenhum desrespeito ao princípio da impessoalidade. Cuidou de praticar um ato discricionário devido à oportunidade e conveniência para a entidade. Informa (embora não possa provar) que não tinha conhecimento de que a empresa que propôs a venda das cartilhas era de propriedade de parentes do então vice-presidente da Fieg. Não havia nenhuma norma interna que vedasse negociações do Sesi com parentes de integrantes da administração da Fieg. Somente após o apontamento dessas irregularidades é que o superintendente tomou a iniciativa de editar uma portaria coibindo essa prática e elencando várias proibições de contratações. Se a edição dessa portaria constituiu, para a unidade técnica, motivo para atenuar o valor da multa aplicada, o mais certo seria considerá-la para afastar qualquer penalidade. Não houve prejuízo aos cofres do Sesi e a falha foi imediatamente sanada por esse documento, demonstrando a boa vontade e o ânimo do requerente em atender ao chamamento à boa prática. O requerente encontra-se à frente da Superintendência do Sesi por 16 anos, pelo seu esforço, dedicação e probidade de seus atos.
5.4.	Não houve má-fé de sua parte, o que deve ser levado em conta na análise do presente pedido de reexame, para dar provimento ao recurso e afastar a multa aplicada. Esta decorreu do extremo rigor com que foram analisadas as razões de justificativa anteriormente apresentadas.
5.5.	Por falta de elementos novos que pudessem auxiliá-lo na luta para se desvencilhar dessa injusta penalidade - não pelo valor, mas pela mácula, pelos pontos de interrogação, colocando em dúvida sua gestão tão honrada e, às vezes tão árdua - vem transcrever as mesmas justificativas já apresentadas, esperando que sejam analisadas com equidade ou consideradas juntamente com estas circunstâncias: ausência de prejuízo, ausência de má-fé, preço vantajoso, custo diminuto das cartilhas e desconhecimento de sua parte acerca da composição social da empresa vendedora.
5.6.	Espera que seja visto o lado positivo das aquisições em questão, que, no seu entender, tanto contribuíram com o Sesi em sua permanente campanha de preservação do meio ambiente e no seu persistente objetivo de proporcionar aos industriários e seus dependentes uma educação que se estende além do conteúdo curricular. O motivo foi nobre e o custo, ínfimo. Pecou por contratar quem, por ética, mas não por ilicitude, não deveria contratar (nenhuma norma proibia contratações do Sesi com parentes de colaboradores da Fieg) . Redimiu-se, corrigiu-se, mas, mesmo assim, foi penalizado e será estigmatizado. Pede que se reconheça o motivo nobre, o custo ínfimo e a sua boa-fé.
5.7.	Reproduziu, na peça recursal, as justificativas que havia apresentado anteriormente à decisão recorrida, mencionando a existência de documentos já acostados aos autos (peça 86) .
Análise
5.8.	No Voto condutor do Acórdão recorrido (peça 80) , o Ministro-Relator Weder de Oliveira expôs os fundamentos da decisão condenatória contra a qual o recorrente se insurge. Por se mostrar oportuno e conveniente para a análise do presente recurso, pede-se licença para reproduzi-los aqui:
7. Acolho a análise da SecexTrabalho, cujos fundamentos adoto como razões de decidir.
8. Conforme se verifica na instrução reproduzida no relatório antecedente, as razões de justificativa apresentadas pelo responsável não elidiram as irregularidades que lhe foram atribuídas e nada acrescentaram aos elementos de defesa que já haviam sido analisados no âmbito do TC Processo 029.316/2016-2 (prestação de contas da entidade, exercício 2015) .
9. A jurisprudência consolidada desta Corte de Contas é no sentido de que as licitações e contratos das entidades integrantes do Sistema "S" devem seguir as disposições constantes dos próprios regulamentos, as quais deverão respeitar integralmente os princípios insertos no art. 37, caput, da Constituição Federal [grifo acrescido].
10. Dessa forma, apesar de não existir, no regulamento de licitações e contratos do Sesi, regra que proibisse explicitamente as empresas pertencentes a parentes de dirigentes de participarem dos procedimentos licitatórios, cabia ao responsável observar os princípios constitucionais pertinentes, em especial os princípios da moralidade e da impessoalidade [grifo acrescido].
11. Destaca-se, quanto a esse aspecto, o art. 2º do mencionado regulamento de licitações e contratos: "Art. 2º A licitação destina-se a selecionar a proposta mais vantajosa para o SESI e será processada e julgada em estrita conformidade com os princípios básicos da legalidade, da impessoalidade, da moralidade, da igualdade, da publicidade, da probidade, da vinculação ao instrumento convocatório, do julgamento objetivo e dos que lhe são correlatos, inadmitindo-se critérios que frustrem seu caráter competitivo."
12. Além de as citadas contratações diretas implicarem afronta aos princípios da moralidade e da impessoalidade, restaram caracterizadas outras irregularidades não elididas pelas razões de justificativa apresentadas pelo responsável, no que concerne à aquisição de 800 unidades do livro "Manifestos Culturais em Goiás Tradicionais e Populares" (Solicitação de Compra 151004) , bem como às aquisições de produtos e serviços da empresa Manifestos Culturais em Goiás Tradicionais e Populares' (Solicitação de Compra 150326, 150260 e 150113) .
14. Não constaram das solicitações de compra 151004, 1500326 e 150260 as justificativas para as quantidades de itens adquiridos nem para os preços fixados, uma vez que não houve prévia pesquisa de preços de mercado. Também não houve, no que se refere às solicitações de compra 1500326, 150260 e 150113, verificação da regularidade fiscal da empresa contratada.
15. Uma vez que o responsável não carreou aos autos nenhum documento válido para infirmar as imputações de irregularidades objeto desta representação, impõe-se rejeitar suas alegações de defesa e aplicar-lhe a multa prevista no art. 58, II, da Lei 8.443/1992, conforme proposto pela SecexTrabalho.
16. Registro, por fim, ainda em acolhimento à sugestão efetuada pela unidade instrutiva, que na dosimetria da pena será considerado como atenuante a conduta do responsável voltada à correção das falhas normativas que permitiam a infrigência aos princípios da moralidade e da impessoalidade. Assim, foi editada em 5/10/2016, a portaria conjunta 001/2016 - SUPER/DIR.REG, que proibiu, expressamente, o que já se manifestava proibido em face dos mencionados princípios: a participação, em licitações e contratações de pessoas físicas ou jurídicas cujos sócios sejam parentes, biológicos ou por afinidade, de dirigentes, conselheiros ou de empregados do Sesi/Senai.
5.9.	Como se depreende do excerto do Voto acima transcrito, ainda que o regulamento de licitações e contratos do Sesi não proibisse explicitamente as empresas pertencentes a parentes de dirigentes de participarem das suas licitações, o Superintendente ora recorrente tinha o dever de observar os princípios constitucionais, especialmente, neste caso, os princípios da moralidade e da impessoalidade. Isso porque o conjunto normativo de tal regulamento deve respeitar integralmente os princípios insertos no art. 37, caput, da Constituição Federal, conforme a jurisprudência consolidada desta Corte de Contas.
5.10.	O recorrente nega que as contratações diretas implicaram afronta ao princípio da impessoalidade.
5.11.	Ocorre que restou comprovada a contratação direta de fornecedor que mantinha vínculo com o Sesi/GO, como membro suplente do Conselho da entidade, vice-presidente da Federação das Indústrias do Estado de Goiás, Sr. Antônio de Sousa Almeida.
5.12.	Vale relembrar que se trata da aquisição, sem licitação, de 800 exemplares do livro "Manifestos Culturais em Goiás Tradicionais e Populares", ao preço total de R$ 19.200,00. E contratação, sem licitação, da empresa "O X da Cultura" para o fornecimento de 20 mil exemplares da cartilha "Economize Água", ao preço de R$ 17.000,00; aquisição de espaço publicitário com 3 inserções de 30 segundos no programa Rota Cultural, R$ 42.000,00; e anúncio de uma página na Revista Cores por R$ 4.000,00, totalizando R$ 63.000,00, executados em 2015 (peça 81, p.6/7) .
5.13.	Conforme o magistério do ilustre professor Celso Antônio Bandeira de Mello, uma das hipóteses de aplicação deste princípio (da impessoalidade) está justamente no inciso XXI do artigo 37 da Constituição Federal, "ao estabelecer que os contratos com a Administração direta e indireta dependerão de licitação pública que assegure igualdade de todos os concorrentes" (Curso de Direito Administrativo, 9ª ed. rev. atual. ampl., São Paulo, Malheiros Editores, 1997, p.70) .
5.14.	Portanto, a alegada inocorrência de afronta ao princípio da impessoalidade não se sustenta.
5.15.	O recorrente informa ter editado uma portaria coibindo a prática inquinada e elencando várias proibições de contratações, o que a unidade técnica considerou como motivo para propor a atenuação do valor da multa então a ser aplicada. No entanto, argumenta o recorrente, o mais certo seria não impor qualquer penalidade, visto que não houve prejuízo aos cofres do Sesi e a falha foi imediatamente sanada por essa portaria.
5.16.	É certo que não houve prejuízo, daí porque o recorrente em nenhum momento fora citado para responder por isso. Contudo, também é certo que a edição de uma portaria posteriormente à verificação da irregularidade apontada não tem o condão de sanar a prática dos atos irregulares já consumada.
5.17.	Portanto, opina-se pela rejeição dos argumentos apresentados.
CONCLUSÃO
6.	Da análise de mérito do presente recurso, conclui-se que as razões apresentadas não são suficientes para justificar a reforma do acórdão recorrido.
6.1.	Por conseguinte, deve-se negar provimento ao presente recurso.
PROPOSTA DE ENCAMINHAMENTO
7.	Ante o exposto, submetem-se os autos à consideração superior, propondo-se, com fundamento no art. 48 da Lei 8.443/1992:
	a) conhecer do recurso e, no mérito, negar-lhe provimento;
	b) informar o recorrente e demais interessados do acórdão a ser proferido, destacando que o relatório e o voto que o fundamentam podem ser acessados por meio do endereço eletrônico www.tcu.gov.br/acordaos".
	
É o relatório.

Luiz Carlos Braga de Figueiredo (16010/OAB-DF) e Breno Luiz Moreira Braga de Figueiredo (26.291/OAB-DF), representando Departamento Regional do Sesi no Estado de Goiás.

Não atuou.

REPRESENTAÇÃO. CUMPRIMENTO DO ITEM 1.7.3 DO ACÓRDÃO 10.398/2019-1ª CÂMARA. CONHECIMENTO. IRREGULARIDADES CONCERNENTES A CONTRATAÇÕES COM CONFLITOS DE INTERESSES E A FALHAS NOS PROCEDIMENTOS DE COMPRAS. AUDIÊNCIA. REJEIÇÃO DAS RAZÕES DE JUSTIFICATIVA. MULTA. PROCEDÊNCIA DA REPRESENTAÇÃO. PEDIDO DE REEXAME. CONHECIMENTO. NÃO PROVIMENTO. CIÊNCIA.

REPRESENTAÇÃO (REPR)

Secretaria de Recursos (Serur); Secretaria de Controle Externo do Desenvolvimento Econômico (SecexDesen).

Cuidam os autos de representação autuada pela SecexTrabalho em atendimento ao item 1.7.3 do Acórdão 10398/2019-TCU-Primeira Câmara, qual seja: "1.7.3. determinar à SecexTrabalho a autuação de processo apartado de representação para apuração das irregularidades descritas nos itens 1.2.1.6 e 1.2.1.7 do relatório de auditoria anual de contas 201601836, nos termos dos arts. 43 e 44 da Resolução TCU 259/2014".
2.	A mencionada decisão foi prolatada nos autos do TC Processo 029.316/2016-2, que trata da prestação de contas do exercício de 2015 do Departamento Regional do Sesi no Estado de Goiás (Sesi/GO) .
3.	Por meio do Acórdão 1189/2021-TCU-Primeira Câmara, este Tribunal decidiu:
"9.1. conhecer da presente representação, satisfeitos os requisitos de admissibilidade previstos nos arts. 235 e 237, VI, do Regimento Interno deste Tribunal, para, no mérito, considerá-la procedente;
9.2. rejeitar as razões de justificativa apresentadas pelo Sr. Paulo Vargas;
9.3. aplicar ao Sr. Paulo Vargas, com fundamento no art. 58, II, da Lei 8.443/1992 c/c art. 268, II, do RI/TCU, multa no valor de R$ 7.000,00 (sete mil reais) , fixando prazo de 15 (quinze) dias, dias, a contar da notificação, para que comprove, perante este Tribunal (art. 214, III, "a", do RI/TCU) , o recolhimento da dívida aos cofres do Tesouro Nacional, atualizada monetariamente desde a data do presente acórdão até a do efetivo recolhimento, se for paga após o vencimento, na forma da legislação em vigor;
9.4. autorizar, desde logo, nos termos do art. 28, II, da Lei 8.443/1992, a cobrança judicial da dívida;
9.5. enviar cópia desta deliberação ao responsável e ao Departamento Regional do Sesi no Estado de Goiás."
4.	As irregularidades que deram ensejo à aplicação da multa ao responsável foram as seguintes:
"	a) autorizar a aquisição de 800 unidades do livro "Manifestos Culturais em Goiás Tradicionais e Populares" (Solicitação de Compra 151004) , de autoria de integrante do rol de responsáveis do Sesi/GO no exercício de 2015, o vice-presidente da Federação das Indústrias do Estado de Goiás (FIEG) , Sr. Antônio de Sousa Lima, em afronta aos princípios da moralidade e impessoalidade, previstos no art. 2º da do Regulamento de Licitações e Contratos do Sesi e art. 39 do mesmo regulamento (item 1.2.1.6 do Relatório de Auditoria Anual de Contas 201601836 da Controladoria Geral da União) ;
	a.1) autorizar a compra sem constarem, no processo de aquisição, justificativa quanto à quantidade a ser adquirida e pesquisa de preço, em desacordo com os itens 3.1.4, 3.1.5 e 3.7 da IN - FIEG 6/2015 (1.2.1.6 do Relatório de Auditoria Anual de Contas 201601836 da Controladoria Geral da União) ;
	b) autorizar a aquisição de produtos e serviços da empresa "O X da Cultura" (CNPJ 14.984.494/0001-09) , no âmbito das Solicitações de Compras 150326, 150260 e 150113, tendo em vista que os representantes legais da contratada são o então vice-presidente da FIEG e membro suplente do Conselho do Sesi/GO, Antônio de Sousa Almeida, e sua filha Dennia de Sousa Almeida Ferreira (CPF 834.119.171-72) , em afronta aos princípios da moralidade e impessoalidade, previstos no art. 2º do Regulamento de Licitações e Contratos do Sesi (item 1.2.1.7 do Relatório de Auditoria Anual de Contas 201601836 da Controladoria Geral da União) ;
	b.1) Solicitação de Compra 150326 - as 20.000 unidades da cartilha "Economize Água" foram adquiridas sem constarem no processo: prévia verificação da compatibilidade dos preços com os de mercado; pesquisa de preço; justificativas para os quantitativos de cartilhas a serem adquiridas; e a regularidade fiscal da empresa, em desacordo com os itens 3.1.4, 3.1.5 e 3.7 da IN 006 FIEG;
	b.2) Solicitação de Compra 150326 - o Contrato 13/2015 (peça 17, p. 11-14) foi assinado em data posterior (25/2/2015) à emissão da Nota Fiscal 292 (19/2/2015) e ao início da execução dos serviços, sem a verificação da compatibilidade do preço contratado com o de mercado e da regularidade fiscal da empresa previamente à contratação e ao pagamento, em desacordo com os itens 3.1.4, 3.1.5 e 3.7 da Instrução Normativa FIEG 6/2015;
	b.3) Solicitação de Compra 150113 - a aquisição dos serviços de publicidade e propaganda e a realização dos pagamentos ocorreram sem a verificação prévia da regularidade fiscal da empresa, em desacordo com o item 3.7 da IN FIEG 6/2015."
II
5.	Nesta oportunidade, aprecio pedido de reexame interposto pelo Sr. Paulo Vargas contra a mencionada deliberação.
6.	O recorrente alega, em síntese, que (i) a aquisição das 800 unidades do livro "Manifestos Culturais em Goiás" e das 20.000 unidades da cartilha "Economize Água" foi ao encontro da missão educacional do Sesi; que (ii) não teria havido desrespeito ao princípio da impessoalidade e não tinha conhecimento de que a empresa que propôs a venda das cartilhas era de propriedade de parentes do então vice-presidente da Fieg; e que (iii) não teria havido má-fé por parte do recorrente.
7.	Ademais, reproduziu as razões de justificativas anteriormente apresentadas por ocasião da sua audiência.
8.	Após o exame das razões recursais, a Secretaria de Recursos propõe conhecer do pedido de reexame para, no mérito, negar-lhe provimento.
III
9.	Preliminarmente, conheço do pedido de reexame interposto, uma vez que preenche os requisitos atinentes à espécie.
10.	Quanto ao mérito, acolho a proposta da Secretaria de Recursos e adoto seus fundamentos como razões de decidir, sem prejuízo das considerações que faço a seguir.
11.	Conforme consignado no voto condutor da deliberação recorrida, a jurisprudência consolidada deste Tribunal é no sentido de que as licitações e contratos das entidades integrantes do Sistema "S" devem seguir as disposições constantes dos próprios regulamentos, as quais deverão respeitar integralmente os princípios insertos no art. 37, caput, da Constituição Federal.
12.	Assim, ainda que não existisse, no regulamento de licitações e contratos do Sesi, regra que proibisse a contratação de empresas pertencentes a parentes de dirigentes, deveria o responsável ter observado os princípios constitucionais pertinentes, em especial os da moralidade e da impessoalidade, conforme disposto no art. 2º do mencionado regulamento de licitações e contratos:
"Art. 2º A licitação destina-se a selecionar a proposta mais vantajosa para o SESI e será processada e julgada em estrita conformidade com os princípios básicos da legalidade, da impessoalidade, da moralidade, da igualdade, da publicidade, da probidade, da vinculação ao instrumento convocatório, do julgamento objetivo e dos que lhe são correlatos, inadmitindo-se critérios que frustrem seu caráter competitivo."
13.	Observa-se, assim, que os argumentos apresentados não afastam a afronta ao princípio da impessoalidade nas contratações diretas em exame. A alegação de que não teria conhecimento de que a empresa que propôs a venda das cartilhas era de propriedade de parentes do então vice-presidente da Fieg não merece prosperar. Não me parece razoável admitir que o recorrente não tivesse ciência do fato. Ademais, como consignou o relator a quo, "cabia ao responsável observar os princípios constitucionais", em atenção ao regulamento de licitações e contratos do Sesi. Embora a norma da entidade não previsse expressamente a proibição de empresas pertencentes a parentes de dirigentes de participarem dos procedimentos licitatórios, no seu art. 2º impunha aos gestores a observância dos princípios constitucionais.
14.	Além disso, no que diz respeito às quantidades dos itens adquiridos, aos preços praticados e à não verificação da regularidade fiscal da empresa contratada, o recorrente se limitou a asseverar que as contratações foram ao encontro da missão educacional do Sesi.
15.	Por certo, a adequação das contratações aos objetivos do Sesi é condição necessária para os dispêndios realizados, mas não suficiente. Como já consignado, as contratações deveriam ter observado os princípios constitucionais que regem a Administração Pública.
16.	Nesse contexto, não me parece que a decisão recorrida tenha sido de rigor excessivo, como apontou o recorrente, principalmente em razão de o relator a quo ter levado em consideração as ponderações do responsável na dosimetria da pena, conforme consignou no voto condutor da deliberação:
"16. Registro, por fim, ainda em acolhimento à sugestão efetuada pela unidade instrutiva, que na dosimetria da pena será considerado como atenuante a conduta do responsável voltada à correção das falhas normativas que permitiam a infrigência aos princípios da moralidade e da impessoalidade. Assim, foi editada em 5/10/2016, a portaria conjunta 001/2016 - SUPER/DIR.REG, que proibiu, expressamente, o que já se manifestava proibido em face dos mencionados princípios: a participação, em licitações e contratações de pessoas físicas ou jurídicas cujos sócios sejam parentes, biológicos ou por afinidade, de dirigentes, conselheiros ou de empregados do Sesi/Senai."
17.	Assim, observo que o recorrente atuou ao menos com negligência, pois, no alto da função que exercia, deixou de adotar as medidas de sua alçada para impedir a ocorrência das irregularidades. No caso, como já registrado, tendo atuado sem a observância das normas e princípios que regem as contratações públicas.
18.	Dessa forma, considero que as razões recursais apresentadas não se mostram aptas a justificar reforma da decisão combatida.
19.	Registro que, com os autos em meu gabinete, o recorrente apresentou alegações complementares (peça 99) ao pedido de reexame interposto. Todavia, os argumentos aduzidos são os mesmos já apresentados no recurso em exame, como o próprio recorrente admite em seu expediente:
"De fato, nessa fase processual já não existem mais elementos tão novos que possuam o condão de alterar completamente as nossas justificativas exaustivamente colocadas em todas as oportunidades de que nos valemos neste processo. Insistimos, portanto, na reavaliação de nossos atos, que definitivamente não se mostram inquinados de supostas irregularidades ou, muito menos, de má-fé."
19.	Assim, considerando que o recorrente tão somente reapresenta as razões recursais já juntadas aos autos, entendo ser despicienda a restituição do processo à Secretaria de Recursos para o exame das alegações constantes do expediente de peça 99.
	Ante o exposto, em linha com a unidade técnica, voto por que seja adotada a deliberação que ora submeto a este Colegiado.
TCU, Sala das Sessões, em 19 de abril de 2022.
BENJAMIN ZYMLER 
Relator